【裁判字號】    90,上易,800
【裁判日期】    900920
【裁判案由】    過失傷害
【裁判全文】
臺灣高等法院臺南分院刑事判決          九十年度上易字第八號  Ａ
      上  訴  人  臺灣嘉義地方法院檢察署檢察官
      上  訴  人
      即  被  告  丁  ○  ○
      被      告  甲  ○  ○
      共      同
      選任辯護人  蔡  碧  仲  律師
右上訴人因被告過失傷害案件，不服臺灣嘉義地方法院八十九年度易字第一六二號中
華民國八十九年十月十一日第一審判決（起訴案號：臺灣嘉義地方法院檢察署八十八
年度偵字第四五九九號），提起上訴，本院判決如左：
      主      文
原判決關於丁○○部分撤銷。
丁○○無罪。
其他上訴駁回。
      理      由
一、公訴意旨如起訴書所載（如附件）。
二、訊據上訴人即被告丁○○固不否認由被告戊○○所僱用前往該工地從事清潔工作
    之丙○○，於右揭時地進行清掃時，由該逃生梯出口摔落至地下第三層樓，致使
    丙○○因而受有第十二腰椎爆裂性骨折併下半身癱瘓等重傷害等情，惟矢口否認
    有何業務致重傷犯行，並辯稱：案發當天，伊請假並不在現場，且案發地點並
    非伊監督範圍，清潔工人係由戊○○指揮到約定地點工作，伊對清潔工人並無指
    揮監督之權，且告訴人跌落之逃生梯開口有以模板加以覆蓋，伊僅係站前邑大
    樓工地主任，非工地主管，一個工地有好幾個工地主任，清潔部分由各區域負
    責人負責，事故區域係乙○○負責負責勞工安全之人係王銘貴等語。訊據被告
    甲○○堅決否認涉有業務過失致重傷犯行，辯稱：伊是麗明公司董事長，案發時
    麗明公司在全省有十多處工地，且公司採分層授權制，本件公司係授權公司內之
    南工處處理，伊自始至終皆未參與工地之施工管理事宜，且公司已將工地之清潔
    工程交給戊○○所經營之湖城清潔行承攬，對於戊○○所僱用之人伊並無指揮監
    督之權，對於告訴人所受之傷害伊並無過失等語。
三、公訴人認被告等涉有業務過失傷害犯行，無非以被告丁○○身為工地主任，自應
    對於在該地工作之人員提供安全之工地工作環境，而不以對工人有無指揮監督之
    權為其責任範圍，上開逃生梯口未加以固定由來已久，並非丁○○請假當天才未
    固定，且丁○○理當交待代理者對於其請假當日進入工地之人員作危險告知，竟
    疏未注意改善及為危險告知，致告訴人受重傷，顯有過失。又被告甲○○身為麗
    明公司負責人，綜理公司全部業務，工地安全亦屬其業務範圍，甲○○亦自承每
    月至工地巡視一次，對於上開缺失極易發現，理應加以改善，竟疏未注意亦有過
    失為其論據。
四、然查：
  (一)麗明公司「站前如邑大樓新建工程」之清潔工作係由同案被告戊○○所經營之湖
    城清潔行所承攬，而告訴人丙○○係戊○○所僱用，並於案發日派往站前如邑大
    樓負責清潔工作等情，有麗明公司與湖城清潔行之工程合約書影本、發票、廠商
    領款表影本附卷可稽（該合約書本件案發後所訂），並為戊○○、告訴人丙○○
    於偵審中供明在卷。而依吾人生活經驗，清潔工程既已發包，定作人之麗明公司
    於承攬人派工前來工作時，僅需告以清潔區城範圍及應如何清潔之指示，再由湖
    城清潔行之工頭或領隊人員作細部工作分配，故對於工作環境之危險、工作時應
    行注意事項，自應由湖城清潔行負告知及注意之義務，被告丁○○對於個別之工
    人應無監督責任可言。告訴人所舉證人己○○於本院結證：伊載工人去工地均將
    工人交給被告分配工作云云，顯有背於常情，不足採信。
  (二)麗明公司於八十七年十二月廿九日，已依勞工安全衛生法第十七條規定，向湖城
    清潔行，告知有關承攬站前如邑大樓之清潔工程，該工作場所之工作環境及可能
    發生危險之因素，請承攬人加強該告知事項之防範，以確保工地及人員之安全，
    有「工作環境、危險因素告知確認書」為憑，雖該告知確認書為案發後所定，惟
    為戊○○承認而簽訂，足見麗明公司亦已要求湖城清潔行負責人戊○○應注意工
    作環境之安全問題。
  (三)被告丁○○係麗明公司站前如邑大樓新建工程管理前棟三樓以上之分區主任，案
    發現場非丁○○監督範圍，業據證人即麗明公司站前如邑大樓工程另一工地主任
    乙○○於本院證述無訛。縱令麗明公司應負其責，亦非應由被告丁○○負責。
  (四)按依現代企業組織體，所有者與經營者分離之觀念，在企業組織規模愈大，企業
    管理愈複雜之情況下，企業代表人欲直接管理其所投資之企業實不可能，因此往
    往雇用專業人員管理，如廠長、經理人、工地主任等，在此情況下，如有事故發
    生，自應以實際負責管理之人為處罰對象，方符合刑法處罰實際上為行為之人之
    理念。故勞工安全衛生法第五條及第二十八條所規範之對象乃雇主，苟非該法所
    稱之雇主，即無須就職業災害負起上揭勞工安全衛生法上規定之雇主責任。又事
    業單位以其事業招人承攬時，其承攬人就承攬部分負本法所定雇主之責任，再承
    攬者亦同。又按勞工安全衛生法所謂之雇主，乃指「事業主」或「事業經營之負
    責人」，此勞工安全衛生法第十六條、第二條分別定有明文規定，亦與前揭刑罰
    處罰實際行為人理念相符。本件被告甲○○乃麗明公司之董事長，案發時麗明公
    司同時在全省有十多處工地，基於分層負責授權體制，本件工地依公司組織表已
    授權南工處處理，被告僅負責重大政策之決定事宜，此有有麗明公司營利事業登
    記證及各地營建施工資料、組織表各一份（原審卷第一四七頁至第一九四頁）附
    卷可查；且站前如邑大樓工地有麗明公司南工處處長即勞工安全衛生檢查員王銘
    貴、工地主任乙○○、丁○○等人分層負責等情，業經丁○○陳明在卷，核與證
    人項後龍於偵查中證述（偵查卷第五九頁、第一○○頁）、證人乙○○於偵審中
    證述在卷。被告甲○○未參與前開工地之實際工務及管理亦堪認定。
  (五)以站前如邑工程，雖經臺灣省政府勞工處南區勞工檢查所（現改為行政院勞工委
    員會南區勞工檢查所，下簡稱南檢所）實施檢查，因未符合標準而被勒令停工，
    然於限期即八十七年二月十四日前已改善，且當時並未就未覆蓋逃生出口之事項
    檢查，此經證人即南檢所檢查員郭清吉證述在卷（原審卷第二一三頁），並有臺
    灣省政府勞工處南區勞工檢查所營造業安全衛生檢查結果通知單一份附卷可稽（
    原審卷第一三四至一三七頁），被告甲○○就勞工安全未合格部分，在其分層授
    權範圍內已盡其注意能事。
  (六)被告甲○○既係經營管理授權體系最頂層之授權者，而難認定其對所屬之各個工
    地之有關安全衛生設施、維護均負注意義務，自不得認為被告甲○○就本件事故
    地點工地之勞工衛生安全有何應注意、能注意而未予注意之事項，是被告甲○○
    於本案結果之發生，自無法令負注意之義務，而與被害人之死亡間無相當因果關
    係，難令其負業務過失致死之罪責。
五、綜上所述，告訴人受傷固堪同情，惟責任歸屬亦不能不予釐清，本件應認不能證
    明被告犯罪。原審就被告丁○○部分未予詳究，遽為科刑之判決即有未洽。公訴
    人依告訴人請求上訴，指原審就丁○○部分量刑過輕云云，雖無可取，然被告丁○○上訴指摘此部分判決不當為有理由，自應予撤銷改判，為無罪之諭知。至原
    審就被告甲○○部分諭知無罪之判決，核無不合。公訴人依告訴人請求上訴求為
    撤銷改判，為無理由，應予駁回。
據上論結，應依刑事訴訟法第三百六十八條、第三百六十九條第一項前段、第三百六
十四條、第三百零一條第一項，判決如主文。
本案經檢察官蘇南桓到庭執行職務。
中    華    民    國      九十      年      九      月      二十        日
                                  臺灣高等法院臺南分院刑事第二庭
                                      審判長法官  游    明    仁
                                            法官  陳    清    溪
                                            法官  蘇    重    信
右正本證明與原本無異。
不得上訴。
                                      法院書記官  李    珍    鳳
中    華    民    國      九十      年      九      月     二十一       日


司法院資訊處製作；財團法人民間司法改革基金會備份。
